【裁判字號】    96,訴,2157
【裁判日期】    970612
【裁判案由】    偽造文書等
【裁判全文】
臺灣彰化地方法院刑事判決              96年度訴字第2157號
公  訴  人  臺灣彰化地方法院檢察署檢察官
被      告  丁○○
                    巷50號（現另案於臺灣雲林監獄執行中）
上列被告因偽造文書等案件，經檢察官提起公訴（96年度偵字第
7221號），本院判決如下：
    主  文
丁○○行使偽造私文書，足以生損害於他人，累犯，處有期徒刑
陸月，如易科罰金，以新台幣壹仟元折算壹日，如附表所示消費
簽帳單上偽造之「林」署押壹枚沒收。
被訴竊盜部分無罪。
    事  實
一、丁○○曾因詐欺案件，經本院以92年度易字第557號判處有
    期徒刑6月，得易科罰金確定，於民國93年2月19日易科罰金
    執行完畢，猶不知悔改，在取得丙○○所有之臺北富邦商業
    銀行（下稱富邦商銀）具有簽帳卡功能之金融卡1張（卡號
    ：0000-0000-0000- 0000）後（所涉贓物犯行應由檢察官另
    行偵辦），明知該金融卡係他人所有，仍於96年5月23日21
    時52分許，由丁○○駕駛車牌號碼0557-HT號自用小客車，
    至彰化縣彰化市○○路292號「西門加油站」，持該金融卡
    委請不知情之加油員王弘昱試刷金融卡，以確定該金融卡是
    否有效及信用額度，經確認該金融卡有效且額度為新台幣（
    下同）2萬元後，旋與乙○○（未據起訴）基於詐得商品之
    為自己不法所有意圖及偽造文書之犯意聯絡，共同謀議冒用
    該金融卡刷卡消費，並推由乙○○冒名簽帳，2人乃一起前
    往臺中市○○區○○路152巷2號「櫻之戀卡拉OK」店內消費
    ，以此詐術使戊○○陷於錯誤，誤以為丁○○、乙○○為有
    權持卡人，因而提供並交付該店之酒類及食物等財物，消費
    金額共計2萬元，並持上開金融卡委請不知情之客人甲○○
    至櫃臺刷卡，再由該店負責人戊○○持消費簽帳單（係2聯
    非複寫式，僅商店存根聯上需簽名，持卡人存根聯則無庸簽
    名）給乙○○，乙○○乃在簽帳單上偽簽署名「林」字，表
    示有權持卡人承認有此交易行為之意思，作為有關權利義務
    之證明文書，並交付戊○○而行使之，足以生損害於丙○○
    、戊○○及富邦商銀對於客戶使用簽帳卡消費資料管理之正
    確性。嗣於96年5月30日14時50分許，丙○○發覺上開金融
    卡失竊，於同日15時5分許至銀行提款時發現遭盜刷，乃報
    警循線查獲。
二、案經丙○○訴由彰化縣警察局彰化分局報請臺灣彰化地方法
    院檢察署檢察官偵查起訴。
    理  由
壹、有罪部分：
一、證據能力部分：
  (一)按「被告以外之人於審判外之言詞或書面陳述，除法律有規
    定者外，不得作為證據。」，刑事訴訟法第159條第1項定有
    明文；另按「被告以外之人於審判外之陳述，雖不符前4條
    之規定，而經當事人於審判程序同意作為證據，法院審酌該
    言詞陳述或書面陳述作成時之情況，認為適當者，亦得為證
    據。當事人、代理人或辯護人於法院調查證據時，知有第15
    9條第1項不得為證據之情形，而未於言詞辯論終結前聲明異
    議者，視為有前項之同意。」，同法第159條之5規定甚明。
    本件證人丙○○、王弘昱、甲○○、戊○○於警詢之證述，
    固為傳聞證據，但因被告、公訴人於本院言詞辯論終結前，
    均未對於證據能力聲明異議，依刑事訴訟法第159條之5第2
    項規定，視為同意上開證據具備證據能力，本院認作為本案
    證據亦屬適當，上開證人丙○○、王弘昱、甲○○、戊○○
    於警詢之證述，均具備證據能力。
  (二)按被告以外之人於偵查中向檢察官所為之陳述，除顯有不可
    信之情況者外，得為證據，刑事訴訟法第159條之1第2項定
    有明文。本件證人甲○○、戊○○於檢察官偵訊時具結後所
    為之證述，依法須負偽證罪之刑責，則依此證人所為證述之
    外部環境或條件，並無顯有不可信之情況，且渠等均未曾提
    及檢察官在偵查時有不法取供之情形，被告亦未釋明上開供
    述有顯不可信之情況，另上開證人甲○○、戊○○，均已於
    本院審理時到庭接受被告之詰問，依刑事訴訟法第159條之1
    第2項規定，上開證人於偵查中之證言自均具有證據能力。
二、訊據被告丁○○固坦承持上開金融卡至加油站試刷等事實，
    惟矢口否認有何上開詐欺、行使偽造私文書等犯行，辯稱：
    金融卡是「阿其」交給伊試刷的，試刷後已還給「阿其」，
    伊沒有進去「櫻之戀卡拉OK」店，是乙○○與「阿其」進去
    該店的云云。經查：
  (一)上開金融卡係丙○○所有而失竊等情，業據證人即被害人丙○○於警詢證述明確，又被告坦承持上開金融卡試刷等情，
    核與證人加油站之員工王弘昱於警詢之證述相符，並有富邦
    商銀出具之冒刷明細表、加油站監視器翻拍照片等件附卷可
    稽，此部分事實堪先認定，被告既需持上開金融卡試刷，以
    確認該卡是否有效及信用額度，可見被告明知上開金融卡係
    以不法方式取得。
  (二)被告與乙○○於上開試刷卡後1個多小時後，即當日23時12
    分許，即在上開「櫻之戀卡拉OK」店內消費飲用酒類及食物
    ，並以該卡刷卡簽帳該卡之最高額度2萬元，已據證人即該
    店之客人甲○○、證人即該店之老闆戊○○於警詢、偵查中
    結證、本院審理時結證明確，復有富邦商銀出具之冒刷明細
    表、丙○○之存摺交易明細影本、簽帳單等在卷可憑，證人
    乙○○亦於本院結證稱：當時係其在該簽帳單上簽「林」字
    並交付老闆等情，證人甲○○於本院亦結證稱：當時簽帳的
    是乙○○等語，足見當時確係被告與乙○○共同至上開「櫻
    之戀卡拉OK」店內消費飲用酒類及食物，並推由乙○○以該
    金融卡刷卡簽帳。被告雖辯稱：當時係乙○○與「阿其」進
    入該店刷卡，伊在店外等待等語，證人乙○○亦證稱：伊與
    「阿其」入該店刷卡，被告未進入該店內等語，但上開證人
    甲○○於本院明確指認被告與乙○○在該店消費、證人戊○○明確指證被告與另1男子在該店消費等情，核與渠等於警
    詢、偵查中所述之主要情節均相符，依渠等所述情節並無「
    阿其」之人，又證人乙○○證稱：「阿其」與其同租住在彰
    化市○○路140巷3號等語，但同住該址之證人即被害人丙○○卻證稱不知「阿其」之人等語（見本院卷第41頁），可見
    被告所指「阿其」云云，顯係臨訟杜撰之詞，證人乙○○所
    證「阿其」云云，亦係迴護、附和被告之詞，此部分均不足
    採。
  (三)按證人之陳述有部分前後不符，或相互間有所歧異時，究竟
    何者為可採，法院仍得本其自由心證予以斟酌，非謂一有不
    符或矛盾，即應認其全部均為不可採信（最高法院74年台上
    字第1599號判例參照）。
  (1)本件證人甲○○於偵查中證稱：（丁○○是否有拿金融卡給
    你去櫃台刷卡？）他有拿金融卡給我去刷卡，（刷卡之後你
    拿簽帳單給丁○○簽名？）是該店老闆拿給他簽名，（丁○○簽了什麼名字？）他只簽了1 個「林」字等語（見偵卷第
    32頁），而於本院審理時證稱：（當天在「櫻之戀卡拉OK」
    消費是誰付賬？）有被告及乙○○2人到櫃台刷卡，乙○○
    拿出卡片交給我刷卡，因老闆正在忙，刷卡後老闆戊○○就
    過來了，把簽帳單拿給乙○○簽，我現在看到證人乙○○，
    才確認是乙○○簽的等語（見本院97年5月29日審理筆錄第
    10、11頁），雖證人甲○○此部分前後所述略有不同，但其
    於偵查中所述，係檢察官在發問時已將行為人鎖定係「丁○○」，證人甲○○才回答上開發生之情節，至本院審理時，
    在未提示行為人之問題下，證人甲○○才證稱當時有2人，
    而由乙○○簽帳等情，並說明係當庭看到證人乙○○，才確
    認是乙○○簽的等語，可見證人甲○○於偵查中上開所述，
    係因僅見到被告而未再見到乙○○，且在檢察官將行為人鎖
    定係「丁○○」之情形下，簡化事實經過所為之證述，於本
    院審理時，當庭同時見到被告與乙○○，因而詳述當時係2
    人之上開情節，證人甲○○對於上開情形，既已做了合理之
    說明，自不能以其此部分所述前後略有不同，而為有利被告
    之認定。
  (2)又證人戊○○於偵查中證稱：（在場之丁○○是否在你經營
    之店內刷卡消費2萬元？）是，他跟朋友一起來，喝酒跟吃
    東西的費用，（簽帳單上面「林」字是何人所寫？）是在場
    的丁○○所寫等語（見偵卷第21、22頁），而於本院審理時
    證稱：那天晚上有2個人，1個是被告，另外1個人我不能確
    認，但我可以確認被告，（簽帳單何人簽的？）2人中其中1
    個，誰簽的我不確定，當時在警局做筆錄時，我看到，印象
    深刻還記得被告，現在比較久了，不記得了等語（見本院97
    年5月29日審理筆錄第13、14頁），雖證人戊○○此部分前
    後所述亦略有不同，但其於偵查中所述，係因當時已見到印
    象尚深刻之被告，但尚未見到另1人，因而為上開陳述，但
    仍於當時指明被告係與朋友一起前來消費，所述之主要情節
    仍屬前後一致，至本院審理時，已經歷多時，又當庭同時見
    到被告與乙○○，乃不能確定究係何人簽帳，因人之記憶有
    限，此種記憶混淆之情形並非不可能，證人戊○○又已做了
    合理之說明，所述之主要情節仍屬前後一致，亦不能以其此
    部分所述前後略有不同，而為有利被告之認定。
  (四)本院經將上開簽帳單上簽名筆跡，與被告在台灣雲林監獄、
    台灣彰化看守所等監所內書寫之表格文件，送請內政部警政
    署刑事警察局鑑定其簽名字跡，雖經該局以該簽帳單上簽名
    字跡特徵不顯，因認無法鑑定，有該局97年3月17日回函可
    按（見本院卷第87頁），但因其無法鑑定，無從作為有利或
    不利被告之認定。
  (五)綜上所述，被告既先持上開金融卡試刷，以確認該卡是否有
    效及信用額度，旋於上開試刷卡後1個多小時後，即當日23
    時12分許，即與乙○○2人在上開「櫻之戀卡拉OK」店內刷
    卡消費該卡之最高額度2萬元，均如上述，復有富邦商銀出
    具之冒刷明細表、丙○○之存摺交易明細影本、簽帳單等在
    卷佐證，足認當時確係被告與乙○○共同至上開「櫻之戀卡
    拉OK」店內，冒用上開金融卡消費，並推由乙○○以該金融
    卡刷卡簽帳，被告所辯難以採信，本件事證明確，被告犯行
    洵堪認定。
三、按以信用卡為交易工具之交易行為，持卡人在特約商店已填
    妥交易標的及金額等應記載事項之簽帳單上簽名，即係表示
    持卡人承認有此交易行為之意思，該簽帳單自屬有關權利義
    務證明之私文書；而刑法第339條第2項之詐欺得利罪，以得
    財產上不法之利益為要件，若詐得現實之財物，即與財產上
    不法之利益有別，應屬同條第1項詐欺取財罪之範圍，倘行
    為人冒用被害人之名義至特約商店刷卡消費，施用詐術使特
    約商店陷於錯誤，誤以為彼等即為原持卡人而同意其刷卡消
    費，如係藉此詐得現實之財物，應成立刑法第339條第1項之
    詐欺取財罪（最高法院89年度台上字第5820號刑事判決參照
    ）。本件被告與乙○○2人共同於上開特約商店消費時，在
    簽帳單上偽簽他人署名而予行使，使特約商店及發卡銀行陷
    於錯誤而交付酒類、食物等商品，核被告所為，係犯刑法第
    216條、第210條之行使偽造私文書罪、第339條第1項之詐欺
    取財罪。其於簽帳單上偽造署押之行為係偽造私文書之部分
    行為，而其於偽造私文書後持以行使，偽造之低度行為為行
    使之高度行為所吸收，均不另論罪。被告與乙○○就上開犯
    行，具有犯意聯絡及行為分擔，均為共同正犯。而被告以一
    行使偽造私文書行為，同時向上開特約商店人員詐欺取財，
    係一行為觸犯數罪名，為想像競合犯，應依刑法第55條之規
    定，從一重論以行使偽造私文書罪。公訴人未慮及被告上開
    行使偽造私文書與詐欺取財之犯行係以1行為為之，而認上
    開2罪應予分論併罰云云，應有誤會。被告曾因詐欺案件，
    經本院以92年度易字第557號判處有期徒刑6月，得易科罰金
    確定，於93年2月19日易科罰金執行完畢之事實，有臺灣高
    等法院被告前案紀錄表在卷可按，其於5年以內故意再犯本
    件有期徒刑以上之罪，為累犯，應依刑法第47條第1項之規
    定加重其刑。爰審酌被告因一時貪圖小利，冒用他人名義消
    費簽帳，將所應支付之消費款項轉由他人承擔，提高金融機
    構授信風險，及其盜刷金額為2萬元所造成之損害，犯後否
    認犯行之態度等一切情狀，量處如主文所示之刑，及諭知易
    科罰金之折算標準。
四、按行為人用以詐欺取財之偽造、變造等書類，既已交付予被
    害人收受，則該物非屬行為人所有，除偽造書類上偽造之印
    文、署押，應依刑法第219 條予以沒收外，依同法第38條第
    3 項之規定，即不得再對各該書類諭知沒收（最高法院43年
    臺上字第747 號判例意旨參照）。本件被告盜刷信用卡簽帳
    單之商店存根聯，被告已交付特約商店人員收執，亦非被告
    所有，爰不予宣告沒收，另新式簽帳單係由類似傳真機之白
    色感熱紙列印，僅有1聯，是本件上開簽帳單商店存根聯上
    偽造之「林」署押1枚，係被告與乙○○共同所偽造，不問
    屬於犯人與否，應依刑法第219條規定宣告沒收。至被告所
    持之簽帳單持卡人存根聯，雖係被告所有因行使偽造私文書
    所得之物，惟未扣案，為免執行困難，爰不予宣告沒收。
貳、無罪部分：
一、公訴意旨另略以：被告丁○○與姓名年籍不詳綽號「阿其」
    之成年男子，基於意圖為自己不法所有之犯意聯絡，於96年
    5月23日某時，在彰化縣彰化市○○里○○鄰○○路140巷3號
    ，共同徒手竊取丙○○所有之上開金融卡1張得手，因認被
    告此部分另涉刑法第320條第1項竊盜犯行云云。
二、按犯罪事實應依證據認定之，無證據不得認定犯罪事實；不
    能證明被告犯罪或其行為不罰者，應諭知無罪之判決，刑事
    訴訟法第154條第2項及第301條第1項分別定有明文；又按事
    實之認定，應憑證據，如未能發現相當證據，或證據不足以
    證明，自不能以推測或擬制之方法，以為裁判之基礎又按認
    定不利於被告之事實，須依積極證據，茍積極證據不足為被
    告不利事實之認定時，即應為有利於被告之認定，更不必有
    何有利之證據；又認定犯罪事實所憑之證據，雖不以直接證
    據為限，間接證據亦包括在內；然而無論為直接證據或間接
    證據，其為訴訟上之證明，須於通常一般人均不致有所懷疑
    ，而得以確信其為真實之程度者，始得據為有罪之認定；（
    最高法院30年上字第816號、40年臺上字第86號、76年臺上
    字第4986號判例參照）。
三、本件公訴人認被告涉有上開犯行，係以證人丙○○、王弘昱
    、甲○○、戊○○於警詢、偵查之證述，及富邦商銀出具之
    冒刷明細表、加油站監視器翻拍照片、車籍查詢資料、丙○○之存摺交易明細影本、簽帳單等件為據。訊據被告堅決否
    認上開竊盜犯行，辯稱：上開金融卡係「阿其」交付的等語
    。
四、經查，證人丙○○之證述僅足證明其所有之上開金融卡失竊
    之事實，尚不足以證明係何人所竊，又證人王弘昱、甲○○
    、戊○○之證述，及富邦商銀出具之冒刷明細表、加油站監
    視器翻拍照片、車籍查詢資料、丙○○之存摺交易明細影本
    、簽帳單等件，僅足證明被告持有使用上開金融卡之事實，
    而被告取得上開金融卡之方法卻有很多可能，亦難以證明上
    開金融卡確係被告竊取所得，此外，查無其他積極證據足以
    證明被告確係以竊盜方法取得上開金融卡，雖被告之辯解難
    以採信，但依上開判例意旨，仍不能以推測或擬制之方法，
    以為裁判之基礎，而應為有利於被告之認定，從而，公訴人
    所指之上開證明方法，尚不足為被告此部分有罪之積極證明
    ，或說服本院形成被告有罪之心證。被告此部分之犯罪事實
    既屬不能證明，揆諸上開法條及判例之說明，自應諭知無罪
    之判決。
五、至被告收受上開金融卡等行為，是否涉犯贓物罪嫌，應由檢
    察官另行偵辦。
據上論斷，應依刑事訴訟法第299條第1項前段、第301條第1項，
刑法第28條、第210條、第216條、第339條第1項、第47條第1項
、第55條、第41條第1項前段、第219條，刑法施行法第1之1條第
1項、第2項前段，判決如主文。
本案經檢察官余建國到庭執行職務。
中    華    民    國    97    年    6     月    12    日
                  刑事第五庭  審判長法官   余仕明
                              法      官   簡婉倫
                              法      官   楊舒嵐
以上正本證明與原本無異。
如不服本判決，應於判決送達後10日內，向本院提出上訴書狀，
上訴書狀應「敘述具體上訴理由」，並按他造當事人之人數附繕
本。「切勿逕送上級法院」。
告訴人或被害人對於判決如有不服具備理由請求檢察官上訴者，
其上訴期間之計算係以檢察官收受判決正本之日期為準。
中    華    民    國    97    年    6     月    12    日
                              書  記  官   黃幼華
附錄本案論罪科刑法條全文：
中華民國刑法第210條（偽造變造私文書罪）
偽造、變造私文書，足以生損害於公眾或他人者，處 5 年以下有
期徒刑。
中華民國刑法第216條（行使偽造變造或登載不實之文書罪）
行使第 210 條至第 215 條之文書者，依偽造、變造文書或登載
不實事項或使登載不實事項之規定處斷。
中華民國刑法第219條（沒收之特例）
偽造之印章、印文或署押，不問屬於犯人與否，沒收之。
中華民國刑法第339條之1
（違法由收費設備取得他人之物之處罰）
意圖為自己或第三人不法之所有，以不正方法由收費設備取得他
人之物者，處 1 年以下有期徒刑、拘役或 3 千元以下罰金。
以前項方法得財產上不法之利益或使第三人得之者，亦同。
【附表】：
┌────┬─────────┬──────────┬──────┬─────┐
│冒用時間│金融卡（卡號）    │商   店    名    稱 │冒 用 金 額 │偽造之署押│
├────┼─────────┼──────────┼──────┼─────┤
│96年5月 │富邦商銀金融卡    │臺中市○○區○○路  │20000元     │商店存根  │
│23日23時│0000000000000000號│152巷2號「櫻之戀卡拉│            │聯「林」  │
│12分    │                  │OK」店              │            │署押1枚   │
└────┴─────────┴──────────┴──────┴─────┘


司法院資訊處製作；財團法人民間司法改革基金會備份。
